【裁判字號】    97,易,2929
【裁判日期】    980421
【裁判案由】    詐欺
【裁判全文】
臺灣臺北地方法院刑事判決              97年度易字第2929號
公  訴  人  臺灣臺北地方法院檢察署檢察官
被      告  丙○○
                      號
                      號4樓
            丁○○
                      樓
上列被告因詐欺案件，經檢察官提起公訴（97年度偵字第25061號）
，本院判決如下：
    主  文
丙○○、丁○○均無罪。
    理  由
一、公訴意旨略以：劉嚴丰（業經判決無罪確定）在臺北市中山
    區○○○路○段172號5樓、同段160號3樓、同號11樓、同號
    頂樓等處，自民國86年5月間起，陸續設立大地生活事業股
    份有限公司（下稱：大地公司）、修鈺實業有限公司（下稱
    ：修鈺公司）、宮煇實業有限公司（下稱：宮煇公司）、候
    楨實業有限公司（下稱：候楨公司）、倫暖實業有限公司（
    下稱：倫暖公司）、峻鉅實業有限公司（下稱：峻鉅公司）
    、宸稚實業有限公司（下稱：宸稚公司）、值瑟實業有限公
    司（下稱：值瑟公司）、桓榆實業有限公司（下稱：桓榆公
    司）、佳立浦科技股份有限公司（下稱：佳立浦公司）、喬
    富開發事業有限公司（下稱：喬富公司）、順普實業有限公
    司（下稱：順普公司）、翔發實業有限公司（下稱：翔發公
    司）、順皓實業有限公司（下稱：順皓公司），成立大地生
    活公司集團，與張朝宗（已經判決無罪確定）、袁靖鈞（原
    名袁大淵，已經判決無罪確定）、林建璋（已經判決無罪確
    定）等人，共同基於為自己不所有之營業犯意聯絡，對外偽
    以大地公司名義經營瓦斯檢測等業務為名，由劉嚴丰擔任大
    地公司總經理職務，負責大地公司業務經營及業務員之訓練
    ；張朝宗擔任大地公司客服部主任及修鈺公司實際負責人職
    務，且負責提供上課資料及訓練大地生活公司業務員；袁靖
    鈞及林建璋擔任經理職務，並負責銷售業務。並與舒鑫全基
    於共同犯意聯絡，由大地公司招募及訓練業務員，負責銷售
    舒鑫全所經營之慈恩園寶塔股份有限公司（下稱：慈恩園公
    司）在臺北市○○街431巷49號興建之「慈恩園生命紀念館
    靈骨塔位」（下稱：慈恩園塔位），均明知慈恩園塔位市價
    僅約新臺幣（下同）15000元，為圖高價售出慈恩園塔位，
    自86年6月間起，先後雇用同有犯意聯絡之鄭震洲（已經判
    決無罪確定）、王伯綸（原名王泰皓，已經判決無罪確定）
    、蕭渭騰、薛富中、李志賢、蔡欣儒、林寶德、陳重盈、劉
    玉鈴、禹侯任、黃鈞達（均已經判決無罪確定）、魏詮祐（
    原名魏源明，已經判決無罪確定）、杜瑞明（已經判決無罪
    確定）為慈恩園塔位銷售業務員，由大地公司開課訓練前揭
    業務員銷售技巧，提供上課資料供業務員依循，並教導業務
    員如何切入銷售慈恩園塔位話題、電話及面談應答技巧等，
    教導業務員從大地公司提供之客戶資料或由業務員自行開發
    之客戶，至客戶住處以假藉檢查瓦斯定時開關等設備之機會
    ，於檢查中先試探客戶對慈恩園塔位之接受度及經濟狀況，
    以區分客戶是否接受、有戒心，由業務員製作工作日報表，
    供大地公司藉以分析客戶接受情形。如客戶有接受意願，即
    由大地公司將業務員分組，個別或單獨至客戶住處，向客戶
    佯稱：你（妳）是大地公司客戶，經電腦篩選獲得優先購買
    慈恩園塔位，名額有限，機會難得，慈恩園塔位每個市價約
    16 萬元至18萬元，大地公司現以7萬7千元或8萬元之優惠價
    格出售，三個月內即可代為出售，保證獲利一倍以上等語，
    待客戶先購入部分慈恩園塔位要求轉售時，再向客戶佯稱須
    購足一定慈恩園塔位數量，大地公司方可代為轉售脫手。自
    86 年間起，於如附表所示之時間，陸續向陳秀英、林巧、
    鄧鄭碧英、盧林月桂、方接傳、翁瑞英、范秀雲、范佳珍、
    游淑芬、李錦雲、乙○○、秦雅文、高連碧珠、張胡蓮娟、
    黃英、楊瑞陽、劉復漢、梁國佳、邱游蘭妹、簡文賢（已歿
    ）、吳皆得、洪秋云、周合、游榮樹、羅文忠、賴鎮城等人
    ，以前揭方式詐騙，並告知大地公司在三個內將代為銷售，
    並可賺取差價，使陳秀英等人陷於錯誤，誤認大地公司確可
    代為轉售慈恩園塔位賺得利潤，分別以個人存款、向親友借
    款及向金融機構貸款，陸續向大地公司購買慈恩園塔位，陳
    秀英等人購入後，要求大地公司代為轉售塔位，業務員即告
    知須購足30個、50個不等之一定數量之慈恩園塔位方可轉售
    ，使陳秀英等人為達足以轉售之數量，再陷於錯誤，陸續購
    入慈恩園塔位，將款項匯入大地公司指定之慈恩園公司銀行
    帳戶內，分別購入之慈恩園塔位，並以之常業。嗣經向大地
    公司要求轉售或買回時，大地公司均置之不理，亦未代為轉
    售或買回，陳秀英等人至此始知受騙，大地公司因此詐得逾
    億元之款項。因認告2人與劉嚴丰、張朝宗、袁靖鈞、林建
    璋、鄭震洲、薛富中、李志賢、林寶德、王伯綸、蕭渭騰、
    蔡欣儒、陳重盈、劉玉鈴、禹侯任、黃鈞達、魏詮祐、杜瑞
    明均涉犯95年7月1日修正前刑法第340條之常業詐欺罪嫌等
    語。
二、按犯罪事實應依證據認定之，無證據不得認定犯罪事實。又
    不能證明被告犯罪者，應諭知無罪之判決，刑事訴訟法第15
    4條第2項、第301條第1項分別定有明文。又認定不利於被告
    之事實，須依積極證據，苟積極證據不足為不利於被告事實
    之認定時，即應為有利於被告之認定，更不必有何有利之證
    據。且無論直接或間接證據，其為訴訟上之證明，須於通常
    一般之人均不致於有所懷疑，而得確信其為真實之程度者，
    始得據之為有罪之認定，倘其證明尚未達到此一程度，而有
    合理性懷疑之存在時，即無從為有罪之認定（最高法院30年
    上字第816號、76年度臺上字第4986號判例參照）。
三、公訴人認被告等涉有前揭常業詐欺罪嫌，無非係以告訴人陳
    秀英、林巧、鄧鄭碧英、盧林月桂、方接傳、翁瑞英、范秀
    雲、范佳珍、游淑芳、李錦雲、乙○○、梁國佳、邱游蘭妹
    、簡景明（簡文賢之子）、秦雅文、楊瑞陽、黃英、張胡蓮
    娟、高連碧珠、吳皆得、洪邱云、周合、游榮樹、羅文忠、
    賴鎮城等人之指訴，證人刑隆鉅、甲○○之證述，復有統一
    發票、匯款單、契約書影本、工作日報表、「話術」等上課
    資料影本、「顧客導向與哄騙」及筆記、客戶資料表、臺北
    市政府營利事業登記證影本、慈恩園塔位價目表書證，為其
    主要論據。
四、訊據被告丙○○、丁○○均否認涉有前揭公訴意旨所指之犯
    犯行，辯稱，除乙○○認識外，其餘人不認識，當時上班他
    也看過工地他也滿意，錢也是他直接匯款慈恩園，錢不是我
    們接受，是買合法標的物，我們也沒有要騙他的意思，是他
    認同才去購買標的物等語。
五、經查：
（一）被告等2人銷售之慈恩園塔位，是臺北市唯一合法私人興
      建之塔位，採取先建後售方式銷售，更有捷運可直接抵達
      ，依據卷附慈恩園公司慈字第95012號函所示，臺北市政
      府殯葬處核准慈恩園公司啟用之佛、道教儀式之塔位，共
      有47,738個塔位，至95年4月底尚未銷售數量為9,416個，
      已銷售為3,8322個，出售率已達百分之八十以上，顯見具
      有市場稀有性。另外，依照臺北市殯葬管理處北市宇二字
      第09530377200號函之附件所示，慈恩園塔位吉祥型售價
      在12萬元至16萬元，福祿型售價在24萬元至32萬元，顯見
      被告等所推銷之慈恩園塔位，每個個人塔位僅77,000元，
      雙人塔位僅154, 000元，並未高於市價，甚至便宜一半之
      多，告訴人等認為有獲利空間，才投資購買多數塔位，亦
      據證人范秀雲、邱鳳連、高連碧珠、陳金蓮、虞林月桂、
      賴鎮城、陳秀英、乙○○等人於本院93年度訴字第342號
      刑事案件審理中結證在案，有各該筆錄可憑。再者，被告
      等所銷售之慈恩園塔位，乃具有合法之使用執照，上開證
      人亦均至現場實地瞭解，而證人於繳付買賣價金後，亦確
      已取得塔位永久使用權狀及相關證明，是就此而言，被告
      2 人並未為詐術之行使。
（二）另參酌慈恩園公司慈字第95012號函之附件所示大地公司
      等13家自86年至94年銷售慈恩園塔位共計21,004個，金額
      為I,760,423,800元，銷售人數為3,665人；又依慈恩園公
      司慈字第95015號函所示，翔普開發事業有限公司等共7家
      公司自86年至92年銷售慈恩園塔位，共有9,770個，金額
      為904,154,000元，人數為1,734人。倘被告等果真有告訴
      人所稱之詐騙行為，理應有更多消費者出面提出告訴，而
      本件於5千多位購買者中，只有告訴人等人以受詐欺為由
      提出本件告訴，再佐以前開銷售金額，尚非有何顯不合理
      之處，容難遽認其指訴，確為真實。
（三）又本件被訴銷售慈恩園公司所銷售塔位之其他業務員及本
      件被告於推銷塔位過程，已將將來代為轉售之條件即市場
      行情告知告訴人，而非向告訴人保證代為轉售或短期間即
      可轉售，自無施用詐術可言，縱使被告等於推銷當時鼓勵
      告訴人購買整數之塔位將來比較好轉售，後因市場行情尚
      未能達到代為轉售之條件，亦不能謂被告施用詐術。
（四）至於另案被告甲○○所陳，有關於市刑大91年11月21日第
      00000000000號函所附「話術」資料是由其提供，並供稱
      其所提出之手寫筆記係大地公司發給新來的業務員云云，
      然依王伯綸、蕭渭騰於另案（臺灣臺北地方法院93年度訴
      字第342號）證稱大地公司給予業務員教育訓練係介紹慈
      恩園產品之特性及與市場相關產品的比較，並無「話術」
      等資料，再細繹該筆記及「話術」均不知是何人製作，倘
      係被告2人之同案被告劉嚴丰及大地公司內部文件或上課
      教材，惟於警方搜索大地公司時，並未發現有其他相同或
      類似內容之筆記或文件，是其真實性及可信度即令人質疑
      。況該等證據取得之方法均非92年2月26日臺北市刑大實
      施搜索所扣押之物品，是甲○○提出之筆記及「話術」，
      既不知是何人所製作，無法證明內容是否真正，亦非搜索
      大地公司扣押所取得，不能認定係大地公司所有或曾經使
      用或以之用來教育業務員之內容，進而據作為不利於被告
      等之認定，因而其中有類似「破題」、「入戲」等之教授
      內容，僅屬推銷公司對業務員進行行銷技巧之訓練，其目
      的即在創造及提升被推銷者之購買慾望，是難以該工作日
      報表所載內容，即認為被告曾受有對購買塔位者施以詐術
      之訓練。
（五）綜上所述，被告以低於市價之合理價額推銷塔位，告訴人
      等亦確已取得所購買之塔位，被告等並未有施行任何詐術
      ，而告訴人等所購買之塔位，相較其他地區之塔位市價，
      顯然已達其投資目的，並未有所謂陷於錯誤之情事，至於
      將來告訴人等得否出售該塔位以賺取差價，實為告訴人等
      投資商品所應自行承擔之風險，縱使被告等於推銷當時鼓
      勵告訴人購買整數之塔位將來比較好轉售，後因市場行情
      尚未能達到代為轉售之條件，亦不能謂被告施用詐術。
六、此外，復查無其他積極證據足認被告2人有公訴意旨所指之
    詐欺犯行，且公訴意旨所本以證明被告2人犯有刑法詐欺犯
    行之證據，尚未足以排除被告2人並未犯罪之合理可疑，被
    告2人否認犯罪，非無所據，綜上所述，自應為被告2人無罪
    之諭知，以免冤抑。
據上論斷，應依刑事訴訟法第301條第1項，判決如主文。
本案經檢察官賴秋萍到庭執行職務
中    華    民    國    98    年    4     月    21    日
                  刑事第五庭審判長法  官  黃程暉
                                  法  官  李宜娟
                                  法  官  鄭昱仁
以上正本證明與原本無異。
如不服本判決應於收受送達後10日內向本院提出上訴書狀，並應
敘述具體理由；其未敘述上訴理由者，應於上訴期間屆滿後20日
內向本院補提理由書（均須按他造當事人之人數附繕本）「切勿
逕送上級法院」。告訴人或被害人如對於本判決不服者，應具備
理由請求檢察官上訴，其上訴期間之計算係以檢察官收受判決正
本之日期為準。
                                  書記官  高菁菁
中    華    民    國    98    年    4     月    21    日


司法院資訊處製作；財團法人民間司法改革基金會備份。
